臺灣新竹地方法院民事判決　　　　　　　94年度重訴字第71號
原　　　告　己○○
訴訟代理人　乙○○
被　　　告　丙○○
　　　　　　甲○○
　　　　　　丁○○
前列三人共同
訴訟代理人　范光柱律師
複代理人　　曾桂釵律師
上列當事人間請求確認土地所有權存在事件，本院於民國94年 6
月1日辯論終結，判決如下：
    主  文
被告甲○○應就坐落新竹縣竹北市○○段六八一地號土地，面積
二一四七點六平方公尺移轉登記應有部分千分之一二九點四，被
告丙○○應就坐落新竹縣竹北市○○段六八一地號土地移轉登記
應有部千分之一五四點三予原告。
被告丙○○應就坐落新竹縣竹北市○○段一四二之三地號土地，
面積四四０點九七平方公尺移轉登記應有部分千分之一八九，被
告丁○○應就坐落新竹縣竹北市○○段一四二之三地號土地移轉
登記應有部分千分之九四點五予原告。
被告甲○○應就坐落新竹縣竹北市○○段二四二地號土地，面積
五六０點０八平方公尺移轉登記一五八點九五平方公尺予原告所
有。
原告與被告甲○○共有坐落新竹縣竹北市○○段二四二地號土地
准予分割，其分割方式為：如附圖所示方案(二)Ｄ部分面積一五
八點九五平方公尺之土地由原告取得，Ａ、Ｂ、Ｃ部分面積合計
四０一點一三平方公尺之土地則由被告甲○○取得。
訴訟費用由被告甲○○負擔百分之五十一，被告丙○○負擔百分
之四十二，被告丁○○負擔百分之七。
    事實及理由
壹、原告主張：
一、查兩造祖先所有坐落新竹縣竹北市○○○段麻園小段78及81
    之1地號土地田地，面積共0.9023公頃，於民國42 年政府辦
    理土地放領時誤以被告丙○○、甲○○、丁○○之父即訴外
    人李維道名義登記，惟上開土地應係原告、被告之被繼承人
    李維道及訴外人李維照、戊○○四兄弟所共有，然因農業發
    展條例未修正前，農地依法不得分割，故原告及被告之被繼
    承人李維道及訴外人李維照、戊○○乃於65年1月1日訂立「
    分鬮合約書」約定：「一、仝立分鬮合約書人李維照、李維
    道、戊○○、己○○等兄弟各自外出謀生，今將在堂父母之
    同意，請公親到堂將祖先遺下座落竹北鄉○○○段麻園小段
    一之一地號(註：應係八一之一地號)面積０點一二九二公頃
    ，仝段七八地號面積０點七七三一公頃，合計０點九０二三
    公頃。此係祖先遺下之產業，因在民國四十二年政府辦理土
    地放領時，放領給第二房李維道之名義，此係祖業不能獨得
    。今將此土地表面分做四份，兄弟四人各得一份．．．」等
    情」。嗣於78年5月1日，依此分鬮合約書之精神，另訂立「
    耕地分管協議書」，共有人各依持分分管耕種，此有耕地分
    管協議書附分管圖可證。
二、依耕地分管協議書第2 條約定：「現因政令所限耕地不能細
    分，經四兄弟全體同意依照兄弟分家時所分得耕種的位置及
    面積，為其永久之管業，日後若政府規定耕地可以分割時，
    李維道應無條件備足證件及蓋章清楚分割移轉登記與各共有
    人」，故在農業發展條例92年2月7日修正施行前，前開土地
    無法分割，僅係分管而已。嗣前開土地於91年5 月30日經政
    府徵收，並於93年8月，改配為新竹縣竹北市○○段681地號
    、面積2147.6平方公尺，同地段142之3地號、面積440.97平
    方公尺、同地段242地號面積560.08 平方公尺，地目為建，
    分割條件至此成就，故原告之請求權時效並未消滅
三、依協議書約定李維道於政府規定耕地可以分割時，應無條件
    辦理分割移轉登記，而上開土地原登記名義人李維道，業於
    91年1 月30日逝世，被告三人為其繼承人，且已辦畢土地所
    有權登記，故被告負有將原告所有如訴之聲明所示之土地持
    分移轉登記予原告之義務。
四、再者，就原竹北市○○○段麻園小段81之1 、78地號土地，
    由原告等兄弟四人約定各人所得之分管部分。其中於 81之1
    地號(面積共1292平方公尺)中之248 平方公尺，為老屋地所
    在，亦即分鬮書合約中所言之「現有房屋」，故對此老屋地
    部分，原告、被告之被繼承人李維道及訴外人李維照、戊○○等兄弟四人原各有四分之一權利存在，其後訴外人戊○○
    於78年4月28日以新台幣(下同)900,000元向原告及李維道、
    李維照三人，購買原告等對老屋地之持分權利(包含地上物)
    ，雙方並立有不動產買賣契約書為憑。則被告雖否認原告所
    舉耕地分管協議書及分管圖之真正，然比對78年4 月28日簽
    定之不動產買賣契約書，與系爭耕地分管協議書中，被告之
    被繼承人李維道所蓋之印鑑章是同一個，足證李維道承認系
    爭耕地分管協議書中所記載是事實，猶可證明分管協議書及
    分管圖為真正。又被告雖否認分管事實，然訴外人戊○○可
    證實徵收前四兄弟各自分管。且耕地分管合約書中所指竹北
    市○○○段麻園小段81之1 地號被告之被繼承人李維道亦已
    無條件移轉登記予戊○○所有。更甚者高鐵新竹站區段徵收
    工程用地農林作物補償費，亦由李維照代領可資證明。
五、對於被告抗辯所為之陳述：
  (一)原告與被告之父李維道在78年5月1日訂立系爭耕地分管協
      議書前，曾在父親李乙貴及公親邱金泉、徐昌坤見證下，
      由徐昌乾代筆，書立「分鬮合約書」，將竹北市○○○段
      麻園小段78地號等筆分由四兄弟共有，「分鬮合約書」係
      在關西鎮太平里老寮一百號訂立的，系爭耕地分管協議
      書則係在六家被告等父親李維道家訂立的，有戊○○可資
      證明(邱金泉已死亡，徐昌坤、徐昌乾病重中)，且係由分
      鬮合約書事先約定四人共有，再協議分管。原告在本院另
      案93年重訴字第48號案件審理中作證，係當時未分辨那一
      份合約書所致，並非虛偽。
  (二)代筆書立分鬮合約書之代書徐昌乾居住在新竹縣新豐鄉，
      原告住在基隆市，平日並無往來，對於徐昌乾之近況自非
      確知，縱有口誤，亦不影響十五年前訂立耕地分管協議書
      之真正。而原告於上開案件審理中所稱當時爸媽還在世，
      係指訂立分鬮合約書而言。
  (三)耕地分管協議書上被告等之父李維道印文，係其印鑑所蓋
      。而且契約內容與分管附圖騎縫章一致，且係四人當場訂
      立，與有無公親、代書列名無關。且四兄弟合意訂立系爭
      耕地分管協議書後，請打字行繕打，此乃當時之趨勢，系
      爭耕地分管協議書是否用打字或手寫，與其真正無關。而
      訂立系爭耕地分管協議書之當事人均按協議書之附圖各自
      分管耕作，此可由新竹縣政府徵收土地發放用地農林作物
      補償金時，由原告領取可知(當時原告係託由李維照代領)
      可證明。
  (四)被告等抗辯當時土地登記予其父並無誤用登記之情況，惟
      查原告與被告之父李維道及訴外人李維照、戊○○共同訂
      立系爭耕地分管協議書時，四人均認坐落竹北市○○○段
      麻園小段78 及81之1二筆土地係父親李乙貴所遺留之祖產
      ，並於耕地放領時，誤用被告之父李維道名義登記。被告
      為李維道之繼承人，自應承受被繼承人李維道所定系爭耕
      地分管協議書之拘束，而承擔其權利義務。被告等所為抗
      辯，顯無可採。
  (五)被告應移轉予原告土地持分之陳述：
      １、政府徵收土地之權利價值公式：
　　      (1)政府徵收土地及發配補償抵價地之作業，係將被徵
            收土地依其地目、公告現值之不同，先行計算被徵
            收土地(例如：ａ土地)可得之「申請領回抵價地之
            徵收補償地價(申領抵價地地價)」。再將該申領抵
            價地地價除以該被徵收之區段全部( 例如：麻園段
            全部土地 )的「區段徵收補償地價總額」，所得即
            為該被徵收之ａ土地佔麻園段全部土地之比例。
　　      (2)在計算「應領抵價地之權利價值」時，即係以上述
            (1)算出之比例乘以被用作發配的「抵價地之總地價
            」，來計算出「應領抵價地之權利價值」。亦即，
            原本被徵收的ａ土地在被徵收之區段土地上的價值
            比例，與發配回來的抵價地在該抵價地區段全部的
            價值比例應是相同的。圖示如下：
    　      申請領回抵價地之徵收補償地價／區段徵收補償地
            價總額
            ＝應領抵價地之權利價值／抵價地之總地價
  　        其不以單純被徵收土地(ａ土地)與該區段土地全部
            之面積計算比例，而係將土地面積乘以公告現值，
            換算成價值(金錢)計算比例之方式，即係考慮到各
            土地之面積雖然相同，但地目、使用方式不同，其
            土地價值自不可同語之情況。
　  　      故在計算土地被徵收可得發配多少的抵價地，即係
            依上述之比例，計算出「應領抵價地之權利價值」
            究為多少，再依此「應領抵價地之權利價值」就抵
            價地之各筆土地，依抽籤序號及各該抵價地依地段
            、使用分區之不同所標明之公告地價，分配抵價地
            。
　　        計算「應領抵價地之權利價值」之公式如下：
            應領抵價地之權利價值＝申請領回抵價地之徵收補
      ２、竹北市○○○段麻園小段81之1、81之4地號土地的徵
          收價值計算式：
      　　原竹北市○○○段麻園小段81之1地號土地(地目：田
          。面積共1292平方公尺)，其中248平方公尺為老屋所
          在地，依約由兄弟四人各持分四分之一，其餘之1044
          平方公尺田地為戊○○所分管之耕地。嗣於78年 4月
          28日，戊○○以共900,000 元代價向李維照、李維道
          、己○○三人購買老屋地之持分，並於78年7 月19日
          辦理移轉登記完畢。後戊○○於79年5 月12日因建築
          房屋，申請分割增加第81之4號土地(地目：建。面積
          342平方公尺)。
　        (1)申請領回抵價地之徵收補償地價( 徵收面積ｘ公告
            現值)
　　　      81之1地號(地目：田)：950平方公尺ｘ4,500元＝
　　　      81之4地號(地目：建)：342平方公尺ｘ9,000元＝
　          故戊○○之申請領回抵價地之徵收補償地價：
　  　      4,275,000＋3,078,000＝7,353,000元
　　      (2)依據新竹縣政府所開具之「合法建物拆遷戶之權利
            價值計算表」所示之「區段徵收補償地價總額」為
            13,723,518,936元。「抵價地之總地價」為20,580
            ,018,509元。
　　　      依前開１之(2)的公式計算可得出戊○○之「應領抵
            價地之權利價值」為：
            7,353,000／13,723,518,936ｘ20,580,018,509
            ＝11,026,682元
　　      (3)若81之4 地號土地未被分割、變更為建地。則計算
            原81之1 地號土地(地目：田。面積共1292 平方公
            尺)之「申請領回抵價地之徵收補償地價」僅為：
            1292平方公尺ｘ4500元＝5,814,000元
            其「應領抵價地之權利價值」僅為：
            5,814,000／13,723,518,936ｘ20,580,018,509＝
            8,718,772元
      ３、戊○○購買老屋地應保留之比例計算方式：
  　      (1)如上所述，政府徵收土地及發配抵價地之作業方式
            係採取將公告現值乘以土地面積之價值計算方式，
            而非純以土地面積計算，即係考慮到因土地地目係
            屬「田地」抑或「建地」之不同，土地價值自亦不
            同之故。
  　      (2)又依耕地分管協議書所載，原81之1 地號土地係屬
            戊○○所分得產業之一部，既已辦理移轉登記完畢
            ，依分家後所得家產各自經營之精神，該筆土地自
            係戊○○得自由使用、收益、處分之財產。又李維
            禮因建築房屋所需，經合法之行政程序將原 81之1
            地號土地分割出342平方公尺之建地( 81之4號地面
            積較原老屋地增加94平方公尺，係因79年申請分割
            土地時，竹北地政事務所實地測量得老屋地面積為
            342平方公尺)，致增加該地之徵收補償地價值，此
            自係戊○○之努力致增加之該地價值，屬戊○○所
            購得老屋地部分之價值。
  　      (3)故於計算戊○○嗣所配發竹北市○○段334 地號土
            地( 原81之1、81之4地號土地配回之抵價地。面積
            為693.49平方公尺 )上，戊○○價購老屋地所應扣
            除之比例時，不惟應依政府徵收發配抵價地以金錢
            價值之計算方式為之，同時亦應將戊○○變更地目
            ，增加土地徵收補償地價之部分一併納入考慮，將
            之視為戊○○價購所得之老屋地，佔該地之「應領
            抵價地之權利價值」計算戊○○應保留，不應納入
            分配之比例。
            81之4 地號(地目：建)「應領抵價地之權利價值」
            為：
    　      342㎡ｘ9000元／13,723,518,936ｘ20,580,018,50
            9＝4,615,820元
            故家興段334地號不應納入分配之價值比例為：
            81之4地號之應領權利價值／81之4地號＋81之1 地
            號之應領權利價值為
            4,615,820／11,026,682≒41.7﹪
            亦即693.49㎡ｘ41.7﹪≒289.19平方公尺之土地不
            應納入分配。
　    ４、原告訴之聲明主張之權利與本院主張之比較：
　        (1)依前述計算方式所得各人就祖產( 原78地號土地及
            81之1地號土地之田地部分)之發配回之抵價地可得
            面積之計算式如下：
            3148.65＋(693.49－289.19)＝3552.95平方公尺
            3552.95／4＝888.2375平方公尺
            即原告、李維照、戊○○、李維道( 註：被告之被
            繼承人)均可得888.3275平方公尺。
  　      (2)依原告所列訴之聲明，僅就原竹北市○○○段麻園
            小段78地號土地按比例向被告請求之計算式如下：
            原告：3148.65ｘ(2194／7731)＝893.56 平方公
            尺
　　　　    李維照：3148.65ｘ(2193／7731)＝893.17 平方公
            尺
　　　　    戊○○：3148.65ｘ(1150／7731)＋404.3＝872.67
            平方公尺
  　      (3)如前開說明，於計算老屋地佔原81之1 地號土地之
            比例時，需考慮政府辦理土地徵收及發放應領抵價
            地之作業方式，係以土地面積乘以公告現值之金錢
            價值方式計算之。故於本案計算訴外人戊○○向兄
            弟價購所得之老屋地部分時，亦應以與徵收補償作
            業計算方式相同之金錢價值方式為計算，同時採此
            種計算方式，方亦符合政府區分田地、建地，定其
            不同之公告地價，此種政府制定土地地價政策及徵
            收作業背後之價值考量。
　        (4)復參照前開(2)之計算式，則依原告訴之聲明所請求
            ，就竹北市○○段242、142之3、681號等三筆土地
            上各有7731分之2194權利存在，所得結果與本院所
            認應將祖產(原78地號及81之1地號之田地部分，共
            8775平方公尺)發配回之抵價地全部(竹北市○○段
            242、142之3、681號，及家興段334號地中之404.3
            平方公尺土地 )平均分為四等分，二者結果相差不
            遠(僅5.3平方公尺)。惟就政府對土地政策之考量，
            為提高土地之利用價值，如土地分割過於零碎，將
            不利於土地經濟價值效用之發揮。故就土地不鼓勵
            細分之政策觀之，前述兩種計算方式均堪稱公允。
六、原告為此聲明：
  (一)被告甲○○應就坐落新竹縣竹北市○○段681 地號土地，
      面積2147.6平方公尺移轉登記應有部分千分之129.4 ，被
      告丙○○應就前開土地移轉登記應有部分千分之154.3 予
      原告所有。
  (二)被告丙○○應就坐落新竹縣竹北市○○段142之3地號土地
      ，面積440.97平方公尺移轉登記應有部分千分之189 ，被
      告丁○○應就前開土地移轉登記應有部分千分之94.5予原
      告所有。
  (三)被告甲○○應就坐落新竹縣竹北市○○段242 地號土地，
      面積560.08平方公尺移轉登記158.95平方公尺予原告所有
      。
  (四)原告與被告甲○○共有新竹縣竹北市○○段242 地號土地
      應予分割如附圖所示方案二Ｄ部分面積158.95平方公尺予
      原告所有。
  (五)訟費用由被告負擔。
貳、被告則以：
一、被告否認原告所舉系爭耕地分管協議書附分管圖之真正及曾
    有依協議書第2 條之約定分管之事實。又原告稱系爭分管協
    議書係於78年5月1日訂立，截至93年4 月30日已屆滿十五年
    ，原告之請求權已罹於時效消滅。
二、原告對於「耕地分管協議書」乙節，在本院另案93年度重訴
    字第48號甲○○等與李維照損害賠償事件中於93年7月6日審
    判期日與戊○○同為證人供述不實：
  (一)原告於上開案件中經本院提示系爭耕地分管協議書後稱：
      該耕地分管協議書在關西鎮太平里老寮壹佰號老家寫的
      ，經被告抗辯後改稱「耕地分管協議書是在六家我二哥家
      即李維道的家寫的」(該案93年7月20日辯論筆錄 )其陳述
      前後不一，原告連「寫的」地點亦弄不清，足見其虛。
  (二)原告又稱：代書徐昌乾已過世，根本不實在，徐昌乾尚在
      ，有病，現住新竹縣新豐鄉○○村○○街30號。代書徐昌
      乾之妻與另案原告李維照之妻係親姊妹，亦即代書徐昌乾
      與另案原告李維照係連襟，因而徐昌乾與本案兩造及證人
      戊○○、李維照均係親戚而有往來，知生死，焉可為隱瞞
      事實隨口指其已過世？
  (三)原告又證稱：「當時我爸、媽還在世」云云：經查原告之
      父李乙貴(即被告祖父)於77年5月8日歿，母李魏宜妹( 即
      被告祖母 )則於66年間歿，其提出之「耕地分管協議書」
      所載之簽立當時78年5月1日均已歿，足見原告證言不實。
  (四)原告呈案之分鬮合約書，有父親李乙貴，公親邱金泉、徐
      昌坤、代筆人徐昌乾列名於該分鬮合約書之後，而「耕地
      分管協議書」則無公親，代書列名，兩者相比可見其虛。
      又該「耕地分管協議書」係用打字方式作成，然無論關西
      老家或六家李維道之家均無打字機，原告一再指稱用「寫
      的」，顯然與事實不符。且系爭耕地分管協議書附圖不實
      ，原告稱依該圖示分管分耕，亦屬不實。
  (五)綜上，依原告及證人戊○○所述，作成「耕地分管協議書
      」之情節均與事實不符，原告憑此不實之文書請求為無理
      由。
三、再查，系爭竹北市○○段242 地號土地並非屬被告祖父李乙
    貴所遺之「祖產」，而係屬「高速鐵路車站地區區段徵收範
    圍內合法建物拆遷戶安置配地作業要點」之規定所配得之土
    地：
  (一)原新竹縣竹北市○○○段麻園小段78地號土地，其上有被
      告甲○○配偶溫月英所有之合法建物，此有附呈「高速鐵
      路新竹車站特定區區段徵收範圍內合法建物拆遷戶安置配
      地作業說明會資料」(下稱：拆遷戶資料)第43頁所載「建
      物所有權人姓名溫月英」可證，且有「高速鐵路新竹車站
      特定區區段徵收範圍申請安置戶一覽表」(下稱：一覽表)
      末頁第6行之記載可證。
  (二)依拆遷戶資料第9 頁「拆遷戶安置配地作業要點」「二、
      (二)每一合法建物所有權人符合前款條件者，以安置一個建
      築單元為原則。」，而依「新竹縣高速鐵路新竹車站特定
      區計畫都市設計管制要點」(下稱：設計管制要點)規定「
      三、(五)面臨兩計畫道路之建築基地，其臨計畫道路( 四
      公尺計畫道路不在此限)之任一側長度(以未截角長度計算
       )以不小於15Ｍ為原則。(六)任一建築基地，申請開發，
      如造成鄰地因未達成前五款規定無法開發之情況，應以合
      併共同開發為原則。．．．(九)具建築基地最小開發規模
      限制之街廓，如屬區段徵收之已安置拆遷戶配地宗地或原
      地配回者，則不受建築基地最小開發規模之限制，但其改
      建、重建時則須聯合鄰棟建築，達建築基地最小規模後始
      得重建。」此項規定係由系爭土地管轄機關新竹縣政府發
      布者，應屬地方制度法第25條末段所定「自治法規由地方
      行政機關訂定並發布或下達者稱自治規則。」，對於系爭
      土地之分割使用應適用之。
  (三)基上規定，本院所命行分割之方案，恐難以達到分割使用
      之目的，對此最高法院86年度台上字第2669號判決亦指出
      ，可資參照。
四、又依「高速鐵路新竹車站特定區區段徵收範圍內合法建物拆
    遷戶安置配地」之規定而配得土地者有510 戶之多，有被告
    前呈「高速鐵路新竹車站特定區區段徵收範圍申請安置戶一
    覽表」可稽。被告甲○○係因妻子溫月英在此區段徵收範圍
    內之合法建物被拆除，而在上開「安置戶一覽表」被列為第
    465 號而獲配系爭土地。且訴外人戊○○亦在區段徵收範圍
    內有建物，因而獲得配地，列在上開「安置戶一覽表」第45
    0 號。則原告明知系爭土地為被告拆遷戶之配地，與祖產、
    放領地無關卻要求分割土地，難謂非過份。
五、上述高鐵新竹車站區段徵收範圍內合法建物拆遷戶安置配地
    係依據內政部90年11月7日台(90)內中地字第9083822號函及
    內政部91年1月25日台內中地字第0910083842 號函為依據，
    辦理者有前呈「高速鐵路新竹車站特定區區段徵收範圍內合
    法建物拆遷戶安置配地作業說明會資料」可稽。該土地既經
    國家區段徵收，徵收地即屬國家所有，主管機關之內政部對
    徵收地有拆遷戶配地之處分權。
六、又拆遷戶配地其「資格限制」為「１、合法建物所有權人或
    其配偶，或直系血親尊卑親屬」。被告甲○○為合法建物所
    有權人溫月英之配偶，而獲得配置系爭土地。是被告甲○○
    所有權取得之來源，與祖產或放領無關。從而，原告對系爭
    土地既無共有關係之所有權，其請求分割共有物，依法無據
    ，且受有面路不足15公尺之限制。
七、被告為此聲明：
  (一)原告之訴駁回。
  (二)訴訟費用由原告負擔。
、程序方面：
    按訴狀送達後，原告不得將原訴變更或追加他訴，但有下列
    各款情形之一者，不在此限。一、被告同意者。二、請求之
    基礎事實同一者。三、擴張或減縮應受判決事項之聲明者。
    四、因情事變更而以他項聲明代最初之聲明者。七、不甚礙
    被告之防禦及訴訟之終結者。被告於訴之變更或追加無異議
    ，而為本案之言詞辯論者，視為同意變更或追加，此為民事
    訴訟法第255條第1項第1、2、3、4、7款及同條第2項所明定
    。經查原告起訴時之訴之聲明原為：「一、請求確認原告就
    李維道名義坐落新竹縣竹北市○○段681地號，面積 2147.6
    平方公尺，持分全部及同地段第142之3地號，面積440.97平
    方公尺，同段第242地號面積560.08 平方公尺土地，均有應
    有部分7731分之2194之權利存在。二、被告應就前項李維道
    名義之土地，辦理繼承登記後，將土地應有部分7731分之21
    94移轉登記予原告。」等情，並主張係依據兩造簽立之耕地
    分管協議書為請求，嗣因上開竹北市○○段242 地號土地於
    本件訴訟進行期間更正登記為被告甲○○所有，且竹北市○○段142之3地號土地係登記為被告丙○○、丁○○所有，另
    竹北市○○段681 地號土地則係登記為被告甲○○、丙○○
    所有，且因耕地分管協議書中記載：「日後若政府規定耕地
    可以分割時，李維道應無條件備足證件及蓋章清楚分割移轉
    登記與各共有人。」乙節，原告乃變更及追加訴之聲明為：
    「一、被告甲○○應就坐落新竹縣竹北市○○段681 地號土
    地，面積2147.6平方公尺移轉登記應有部分千分之129.4 ，
    被告丙○○應就前開土地移轉登記應有部分千分之154.3 予
    原告所有。二、被告丙○○應就坐落新竹縣竹北市○○段14
    2之3地號土地，面積440.97平方公尺移轉登記應有部分千分
    之189 ，被告丁○○應就前開土地移轉登記應有部分千分之
    94.5予原告所有。三、被告甲○○應就坐落新竹縣竹北市○○段242地號土地，面積560.08平方公尺移轉登記158.95 平
    方公尺予原告所有。四、原告與被告甲○○共有新竹縣竹北
    市○○段242 地號土地應予分割如附圖所示方案二Ｄ部分面
    積158.95平方公尺予原告所有。」，嗣原告將原訴變更及追
    加他訴，既係本於同一之基礎事實，且係因情事變更而撤回
    被告應就李維道名義之土地辦理繼承登記之聲明者，復因不
    甚礙被告之防禦及訴訟之終結，猶經被告於本院94年6月1日
    言詞辯論期日對於原告所為之訴之變更或追加無異議，而為
    本案之言詞辯論，揆之上開規定，應視為同意原告為變更及
    追加訴訟，合先敘明。
肆、兩造不爭執之事項：
一、被告丙○○、甲○○及丁○○為李維道之繼承人，又原告與
    被告之被繼承人李維道、李維照及戊○○四人為兄弟關係。
二、原告與李維道及訴外人戊○○、李維造於65年1月1日，在父
    親李乙貴，公親邱金泉、徐昌坤之見證下，訂立分鬮合約書
    ，內載：「一、仝立分鬮合約書人李維照、李維道、戊○○
    、己○○等兄弟各自外出謀生，今將在堂父母之同意，請公
    親到堂將祖先遺下座落竹北鄉○○○段麻園小段一之一地號
    (註：應係八一之一地號)面積０點一二九二公頃，仝段七八
    地號面積０點七七三一公頃，合計０點九０二三公頃。此係
    祖先遺下之產業，因在民國四十二年政府辦理土地放領時，
    放領給第二房李維道之名義，此係祖業不能獨得。今將此土
    地表面分做四份，兄弟四人各得一份，不論何人耕作每份應
    備九百台斤蓬萊谷給父母親之養瞻之用，本土地仍然李維道
    之名義，但土地權狀由父母親保管，不得自由變賣轉讓等事
    ，日後父母親百年歸身以後，各自做各人名義，但費用各自
    負擔之事。」等情，業據原告提出該分鬮合約書一紙附卷可
    稽，且為被告所不爭執(詳本院94年4月27日調解程序筆錄 )
    。
三、又訴外人戊○○曾於78年4 月28日與原告、李維照及李維道
    簽立不動產買賣契約書，由戊○○以總價款900,000 元向原
    告、李維照及李維道等三人購買坐落竹北市○○○段麻園小
    段81之1 地號土地內面積0.0248公頃之老屋地屬於原告等三
    人所有權利範圍4分之3土地(包含地上物全部)，亦據原告提
    出該不動產買賣契約書一件附卷為憑，且為被告所不爭執 (
    詳本院94年4月27日調解程序筆錄)。
四、再李維道於78年7 月11日將坐落竹北市○○○段麻園小段81
    之1 地號土地全部面積0.1292公頃，以買賣為原因移轉登記
    予戊○○所有，亦為兩造所不爭(詳本院94年4月27日調解程
    序筆錄 )，且經本院依職權向新竹縣竹北地政事務所調閱竹
    北市○○○段麻園小段81之1 地號土地登記謄本及移轉登記
    之相關資料，經新竹縣竹北地政事務所以93年10月15日北地
    所登明字第0930006455號函檢附該移轉登記資料附卷可證。
伍、本院得心證之理由：
一、本件兩造爭執之處，經本院整理爭點後應在於原告與被告之
    被繼承人李維道於78年5月1日簽訂的耕地分管協議書是否為
    真正？如為真正原告得請求被告移轉權利之範圍？
二、原告與被告之被繼承人李維道於78年5月1日簽訂的耕地分管
    協議書是否為真正？
    (一)查原告主張其與被告之被繼承人李維道及訴外人李維造
        、戊○○曾於78年5月1日簽立耕地分管協議書乙節，雖
        為被告所否認，惟觀之該耕地分管協議書記載：「仝立
        協議書人李維照、李維道、戊○○、己○○等四人為分
        管祖產事宜經全體共有人同意訂立協議書條件如下：
        一、茲有座落竹北市○○○段麻園小段78及81之1 號貳
            筆土地面積共計０、九０二三公頃，係先父李乙貴
            所遺留之祖產，因民國四十年耕地放領時，誤用李
            維道名義登記。
        二、現因政令所限耕地不能細分，經四兄弟全體同意依
            照兄弟分家時各人所分得耕種的位置及面積為其永
            久之管業。日後若政府規定耕地可以分割時，李維
            道應無條件備足證件及蓋章清楚分割移轉登記與各
            共有人，其分割費、登記費及增值稅等全部由登記
            人各自負擔。
        三、各人所分管之位置及面積如附圖所示。
            １、李維照分管之位置如附圖桔黃色部份面積０、
                二一九三公頃。
            ２、己○○分管位置如附圖草綠色部份面積０、二
                一九四公頃。
            ３、李維道分管位置如附圖藍色部份面積０、二一
                九四公頃。
            ４、戊○○分管位置如附圖紅色部份面積０、二一
                九四公頃。
        四、目前應繳之各項稅捐、水租等由各人平均負擔。
        五、恐口無憑特立此協議書壹式四份，每人各執壹份。
        」等情，顯與被告所不爭原告曾與其被繼承人李維道及
        訴外人戊○○、李維造於65年1月1日，訂立分鬮合約書
        約定竹北市○○○段麻園小段七八地號面積0.7731公頃
        ，係祖先遺下之產業，因於42年政府辦理土地放領時，
        放領給被告之被繼承人李維道之名義，此係祖業不能獨
        得。今將此土地表面分做四份，兄弟四人各得一份，日
        後父母親百年歸身以後，各自做各人名義訂立旨趣相同
        ，是被告之被繼承人李維道既於先前所訂立之分鬮合約
        書中承認竹北市○○○段麻園小段七八地號土地，係祖
        先遺下之產業，惟係以其名義登記，此係祖業不能獨得
        ，應由兄弟四人分得，則原告主張其與被告之被繼承人
        李維道及訴外人李維照、戊○○依分鬮合約書之精神，
        再於78年5月1日，另訂立系爭耕地分管協議書，明定竹
        北市○○○段麻園小段78地號土地為兄弟四人共有，及
        各人所分管之位置及面積，顯無悖常情，要非無據。
    (二)又被告雖否認系爭耕地分管協議書之真正，惟觀之系爭
        分管協議書既明定訴外人戊○○分管位置係在竹北市○○○段麻園小段78地號土地面積0.1150公頃，及同小段
        81之1地號土地0.1044公頃，合計所分得之面積為0.219
        4公頃，至竹北市○○○段麻園小段81之1地號土地面積
        0.0248公頃則未在戊○○分管之位置範圍內，然戊○○
        既曾於78年4 月28日與原告、李維照及李維道簽立不動
        產買賣契約書，由戊○○以總價款900,000 元向原告、
        李維照及李維道等三人購買該81之1 地號土地內面積0.
        0248公頃之老屋地屬於原告等三人所有權利範圍4分之3
        土地(包含地上物全部)，嗣經被告之被繼承人李維道於
        78年7 月11日將坐落竹北市○○○段麻園小段81之1 地
        號土地全部面積0.1292公頃，以買賣為原因移轉登記予
        戊○○所有，既為兩造所不爭，則被告之被繼承人李維
        道如非有與原告及戊○○等訂立系爭耕地分管協議書，
        衡之常情，其應無僅與戊○○簽訂竹北市○○○段麻園
        小段81之1 地號土地中老屋所在面積0.0248公頃之土地
        權利範圍4分之1之不動產買賣契約書後，即願移轉登記
        該81之1地號土地全部面積0.1292 公頃予戊○○所有之
        理，參以被告之被繼承人李維道就該81之1 地號土地中
        較小部分之老屋地權利，既知出售土地持分予戊○○，
        可收取買賣價金，依一般經驗法則，其亦無致己平白損
        失該筆土地較大部分面積可獲取之利益，是被告辯稱其
        父李維道並無與原告及戊○○、李維造約定系爭耕地分
        管協議書之內容云云，顯無常理，難予採信。
    (三)再者，訴外人李維照亦依此系爭耕地分管協議書，向本
        院另案訴請被告應給付土地經政府徵收後之損害賠償，
        目前由本院93年度重訴字第48號案件審理中，業經本院
        依職權調閱該案卷宗核閱無訛，且訴外人戊○○亦依此
        系爭耕地分管協議書，向本院另案訴請確認其對於被告
        所領得之領價地，其有所有權存在，亦由本院94年度訴
        字第65號案件審理中，從而，本院審酌上開各情，堪認
        系爭耕地分管協議書為真正，被告之抗辯應不足採。
三、系爭耕地分管協議書有無罹於時效消滅？
　　按消滅時效，自請求權可行使時起算，此為民法第128 條所
    明定，又所謂請求權可行使時，乃指權利人得行使請求權之
    狀況而言，至於義務人實際上能否給付，則非所問( 最高法
    院63年台上第1885號判例可資參照 )。而在通常情形，於權
    利成立並生效時，請求權即可行使，惟如請求權附有停止條
    件或始期之請求權，則自條件成就時或期限屆至時起算。本
    件系爭耕地分管協議書固於78年5月1日訂立，迄今已逾15年
    ，惟依系爭耕地分管協議書第二條之約定，係以「日後若政
    府規定耕地可以分割時，李維道應無條件備足證件及蓋章清
    楚分割移轉登記與各共有人」之條件屆至，始得請求李維道
    履行分割竹北市○○○段麻園小段78地號土地之所有權，則
    該土地於73年12月5 日地目仍為田地，嗣經臺灣省政府於87
    年2月18日府地六字第141972 號公告因區段徵收禁止移轉、
    分割設定負擔，地目並未變更，亦經本院依職權向新竹縣竹
    北地政事務所調閱竹北市○○○段麻園小段78地號土地自總
    登記以來迄今之土地登記謄本，經新竹縣竹北地政事務所以
    93年11月30日北地所登明字第0930007415號函檢送該土地登
    記簿謄本及異動索引等附卷可稽，足見上開竹北市○○○段
    麻園小段78地號土地迄至87年間地目仍未變更，且因原告與
    李維照、李維道、戊○○所約定分割取得之面積均未達農業
    發展條例規定之可分割面積0.25公頃，是該「日後若政府規
    定耕地可以分割時，李維道應無條件備足證件及蓋章清楚分
    割移轉登記與各共有人」之條件於87年時既未屆至，原告尚
    難依該約定請求被告之被繼承人李維道移轉上開竹北市○○○段麻園小段78地號土地之所有權，則兩造就系爭耕地分管
    協議書之履行期間既別有約定，而該約定之條件自尚未成就
    時之87年迄今，並未逾15之時效期間，是被告辯稱原告之請
    求權業已罹於時效而消滅云云，自無足採。
四、原告得請求被告移轉權利之範圍？
    (一)原告主張依系爭耕地分管協議書第2條、民法第225條第
        2 項規定，求為命被告甲○○應就坐落新竹縣竹北市○○段681 地號土地，移轉登記應有部分千分之129.4 ，
        被告丙○○應就前開土地移轉登記應有部分千分之154.
        3 予原告所有。被告丙○○應就坐落新竹縣竹北市○○
        段142之3地號土地，移轉登記應有部分千分之189 ，被
        告丁○○應就前開土地移轉登記應有部分千分之94.5予
        原告所有。被告甲○○應就坐落新竹縣竹北市○○段24
        2地號土地，移轉登記158.95 平方公尺予原告所有之判
        決。按民法第225條第1項規定：「因不可歸責於債務人
        之事由，致給付不能者，債務人免給付義務。」、第 2
        項規定：「債務人因前項給付不能之事由，對第三人有
        損害賠償請求權者，債權人得向債務人請求讓與其損害
        賠償請求權，或交付其所受領之賠償物。」。最高法院
        80年台上字第2504號判例闡示：「政府徵收土地給與上
        訴人(即出賣人)之補償地價，雖非侵權行為之賠償金，
        惟係上訴人於其所負債務陷於給付不能發生之一種代替
        利益，此項補償地價給付請求權，被上訴人(即買受人)
        非不得類推適用民法第二百二十五條第二項之規定，請
        求讓與。」。查系爭耕地分管協議書既屬真正，得以拘
        束兩造。再依系爭耕地分管協議書第2 條約定，被告之
        被繼承人李維道本應於竹北市○○○段麻園小段78地號
        土地經政府規定可以分割時，負移轉登記之義務。然該
        土地因被政府徵收，被告之被繼承人李維道所負義務陷
        於給付不能，惟被告之被繼承人李維道領得抵償地，屬
        於其所負債務陷於給付不能所生之代替利益，而該抵償
        地並無任何移轉登記之限制，原告自得類推適用民法第
        225條第2項規定，請求繼承李維道債務之被告移轉領得
        領價地之應有部分。
    (二)又竹北市○○段242、142之3及681地號土地均係政府徵
        收竹北市○○○段麻園小段78地號土地後配回之抵償地
        ，既為被告所不否認( 詳本院93年12月15日調解程序筆
        錄 )，則原告本於類推適用民法第225條第2項規定，請
        求繼承李維道債務之被告移轉領得竹北市○○段 242、
        142之3及681 地號土地之應有部分，核屬有據。則原告
        依政府徵收土地之權利價值公式計算竹北市○○○段麻
        園小段78、81之1地號、81之4地號土地申請領回領價地
        之徵收補償地價、應領抵價地之權利價值，認竹北市○○○段麻園小段81之4地號土地佔戊○○原所有81之4及
        81之1地號土地經政府徵收後，配回竹北市○○段334地
        號土地之價值比例為百分之41.7 ，即家興段334地號土
        地中有289.19平方公尺之土地不應納入分配後，合計被
        告取回抵價地面積3148.65 平方公尺，及戊○○取回抵
        價地面積693.49平方公尺扣除289.19平方公尺後之面積
        四等分，即原告及李維照、戊○○及李維道可得888.23
        75平方公尺，是依原告僅就原竹北市○○○段麻園小段
        78地號土地按7731分之2194比例計算原告及被告分別可
        得893.56平方公尺，李維照可得893.17平方公尺，至戊○○可得872.67平方公尺等情，業據提出新竹縣政府合
        法建物拆遷戶之權利價值計算表、高速鐵路新竹車站特
        定區區段徵收申領抵價地清冊、土地登記簿謄本等為證
        ，且為被告對原告所提之計算式表示將用書狀表示意見
        ，惟其後並未就此再加爭執，本院審酌系爭耕地分管協
        議書雖係就竹北市○○○段麻園小段78地號及同小段81
        之1地號土地合計面積0.8775 公頃定原告及被告之被繼
        承人李維道、李維照、戊○○之永久管業面積，惟因政
        府嗣後徵收上開土地時，係以土地面積乘以公告現值計
        算應領抵價地之權利價值，則戊○○另向原告、李維照
        及李維道購買該81之1 地號土地內原老屋地面積0.0248
        公頃，嗣於79年5月3日既自81之1地號分割342平方公尺
        之面積，另編為81之4 地號，且將地目變更為建地，致
        增加該地嗣後經政府徵收時得申請領回抵價地之徵收補
        償地價，及應領抵價地之權利價值，即難認該土地價值
        與其餘81之1地號面積950平方公尺之田地價值相同，而
        採與81之1地號面積950平方公尺之田地相同計價基準，
        再加之除外不納入分配( 註：此係戊○○向原告、李維
        道及李維造所另購買，故應先予扣除此部分經政府徵收
        後，配回抵價地之面積再加分配，方為公允 )，是原告
        依政府徵收補償作業計算上開應得之抵價地權利價值，
        認被告須移轉所取得抵價地權利範圍7731分之2194，要
        無不當，堪予採信。
五、原告請求被告甲○○應將其等共有新竹縣竹北市○○段 242
    地號土地應予分割如附圖所示方案二Ｄ部分面積158.95平方
    公尺予原告所有，有無理由？
    (一)按各共有人，得隨時請求分割共有物，民法第823條第1
        項前段定有明文。查系爭竹北市○○段242 地號土地為
        兩造共有，無因物之使用目的不能分割或約定不為分割
        之情形，又兩造既無分割協議，則原告訴請裁判分割，
        既無悖系爭耕地分管協議書所定「日後若政府規定耕地
        可以分割時，李維道應無條件備足證件及蓋章清楚分割
        移轉登記與各共有人」之約定，自應准許。而系爭竹北
        市○○段242 地號土地，位於高速鐵路新竹車站站區附
        近，該土地兩旁之竹北市○○段414、399地號土地目前
        舖設柏油道路，該土地目前雜草叢生，未作任何使用，
        業經本院於94年3月3日會同兩造及新竹縣竹北地政事務
        所人員前往現場勘驗屬實，制有勘驗筆錄一紙附卷可稽
        ，及囑託新竹縣竹北地政事務所人員依原告所提分割方
        案加以具體測量位置及面積，經新竹縣竹北地政事務所
        以94年3月7日北地所測辰字第0940001218號函檢具土地
        複丈成果圖附卷可稽。再因被告經本院通知於履勘前提
        出分割方案，迄至履勘當日均未提出，且陳稱：對於原
        告所提之分割方案持保留意見，是本院審酌系爭土地地
        形、面積適宜性、土地利用情形、現有道路狀況等因素
        綜合考量，認就該土地以採原告所提出附圖方案二所示
        之分割方式，應屬最符合兩造利益及發揮土地之最大價
        值。
    (二)至被告雖辯稱竹北市○○段242 地號土地，係屬「高速
        鐵路新竹車站特定區區段徵收範圍內合法建物拆遷戶安
        置配地作業要點」之規定所配得之土地，並非李乙貴之
        祖產，亦非李維道放領地乙節，惟為原告所否認，而觀
        之被告所提「高速鐵路車站地區區段徵收範圍內合法建
        物拆遷戶安置配地作業要點」之第二點規定安置對象及
        資格：(一)本區段徵收範圍內被拆除之合法建物所有權
        ，應符合下列條件者，始得列為安置對象：１、合法房
        屋所有權人或其配偶或其直系血親尊卑親屬於區段徵收
        公告前六個月，即於該合法建物設有戶籍，且至區段徵
        收公告時，仍設籍於該處，並有居住事實者。２、合法
        建物所有權人於區段徵收範圍內有被徵收之土地，且經
        核定領回抵價地者；如於區段徵收範圍內無被徵收之土
        地，且經自行協調經核定領回抵價地之土地所有權人同
        意以其抵價地供安置者，其協議對象之應領抵價地權利
        價值應大於或等於一建築單位權利價值，則上開竹北市
        ○○段242 地號土地，縱認係屬高速鐵路新竹車站特定
        區區段徵收範圍內合法建物拆遷戶安置配回之土地，惟
        建物所有權人既須於區段徵收範圍內有被徵收之土地，
        且經核定領回抵價地者，方得列為安置對象，是本案被
        告甲○○之配偶溫月英在區段徵收範圍內雖有合法建物
        被拆除，惟既係因被告甲○○繼承其父李維道可領回抵
        價地之權利，方會准許被告甲○○取得上開竹北市○○
        段242 地號安置配回之土地，否則如未經核定領回抵價
        地，或未協調經核定領回抵價地之土地所有權人同意以
        其抵價地供安置者，縱有合法建物遭拆除，均不得列為
        安置對象，即難認該242 地號土地，並非屬於被告甲○○所繼承其父債務陷於給付不能所生之代替利益。是被
        告甲○○上開所辯，核與「高速鐵路車站地區區段徵收
        範圍內合法建物拆遷戶安置配地作業要點」規定不符，
        尚難採信。
    (三)另被告辯稱採附圖方案二分割，會違反新竹縣政府所頒
        發「新竹縣高速鐵路新竹車站特定區計劃都市設計管制
        要點」之規定等情，亦為原告所否認，而經本院向新竹
        縣政府函查竹北市○○段242 地號土地，苟經土地所有
        權人出售土地之一部予他人，得否分割土地之一部移轉
        登記予他人所有？及採附圖方案(二)所示分割方案後有
        無違反高速鐵路新竹車站特定區計劃都市設計管制要點
        之規定，經新竹縣於94年5月20日以府工建字第0940060
        406號函覆：竹北市○○段242地號土地，屬於高速鐵路
        新竹車站特定區區段徵收範圍內合法建物拆遷戶安置配
        回之土地，查該土地所有權人如經出售部分土地予他人
        ，於配地作業要點未予規定禁止分割土地之一部分，並
        移轉登記予他人所有，再依新竹縣高速鐵路新竹車站特
        定區計劃都市設計管制要點三、(五)之規定「面臨兩計
        畫道路之建築基地，其臨計畫道路( 4m計算道路不在此
        限)之任一側長度(以未截角長度計算)以不小15m為原則
        」，本案應檢核土地複丈成果圖D 是否符合前項規定乙
        節，則原告所分得附圖方案(二)所示D 部分位置，與坐
        落在竹北市○○段414 地號土地上計畫道路相臨接處，
        既未經被告舉證證明有小於15公尺之情形，而有上開要
        點之適用。遑論，原告目前係主張分割土地，且使用該
        土地之方式亦非僅限建築房屋使用，是被告爰用該要點
        所規定「面臨兩計畫道路之『建築基地』，臨計畫道路
        之任一側長度以不小15m 為原則」，作為原告不得採附
        圖方案(二)之分割理由，顯與上開土地本得分割，至於
        分割後如欲建築房屋使用，可再另行規劃，甚可聯合鄰
        地合建，符合上開要點所揭櫫臨計畫道路長度之規定，
        是被告上開所辯，亦屬無據，難予採信。
六、綜上所述，原告本於民法第225條第2項規定，請求被告甲○○應就坐落新竹縣竹北市○○段681 地號土地，面積2147.6
    平方公尺移轉登記應有部分千分之129.4 ，被告丙○○應就
    前開土地移轉登記應有部分千分之154.3 予原告所有。被告
    丙○○應就坐落新竹縣竹北市○○段142之3地號土地，面積
    440.97平方公尺移轉登記應有部分千分之189 ，被告丁○○
    應就前開土地移轉登記應有部分千分之94.5予原告所有。被
    告甲○○應就坐落新竹縣竹北市○○段242 地號土地，面積
    560.08平方公尺移轉登記158.95平方公尺予原告所有。原告
    與被告甲○○共有新竹縣竹北市○○段242 地號土地應予分
    割如附圖所示方案二Ｄ部分面積158.95平方公尺予原告所有
    ，Ａ、Ｂ、Ｃ部分面積合計401.13平方公尺之土地則由被告
    甲○○取得，為有理由，應予准許。
七、因本案事證已臻明確，兩造其餘陳述與判決結果無礙，爰不
    予審酌，併予敘明。
據上論結：本件原告之訴為有理由，應依民事訴訟法第78條，判
決如主文。
中　　華　　民　　國　　94　　年　　6 　　月　　22　　日
                  民事第二庭    法　官　王佳惠
以上正本係照原本作成。
如對本判決上訴，須於判決送達後20日內向本院提出上訴狀。
                                書記官　林淑瑜
中　　華　　民　　國　　94　　年　　6 　　月　　22　　日
